【裁判字號】    99,抗,159
【裁判日期】    990913
【裁判案由】    撤銷緩刑
【裁判全文】
臺灣高等法院臺南分院刑事裁定           99年度抗字第159號
抗  告  人
即  聲請人  臺灣雲林地方法院檢察署檢察官
受  刑  人  乙○○
            甲○○
上列抗告人因聲請撤銷緩刑案件，不服臺灣雲林地方法院中華民
國99年4月30日裁定（99年度撤緩更字第1號），提起抗告，本院
裁定如下：
    主  文
抗告駁回。
    理  由
一、本件抗告意旨略以：
(一)、按違反刑法第74條第2項第1款至第2款所定負擔情節重大，
    足認原宣告之緩刑難收其預期效果，而有執行刑罰之必要者
    ，其所謂「情節重大」，係指：受判決人顯有履行負擔之可
    能，而隱藏或處分其財產、故意不履行、無正當事由拒絕履
    行或顯有逃匿之虞等情事而言。惟違反負擔之情節是否確屬
    重大，仍應斟酌緩刑期間命應遵守事項之達成與宣告緩刑之
    目的而為認定，要非受緩刑宣告之人一有違反之情事即應撤
    銷該緩刑之宣告。且受緩刑宣告之人縱有違反負擔而情節重
    大者，亦應審酌其緩刑是否確難收其預期效果，且非執行刑
    罰無法達成矯正之目的。尤其是刑法第74條第2項第3款之以
    命犯罪行為人向被害人支付相當數額之財產或非財產上之損
    害賠償作為緩刑宣告之負擔，於宣告緩刑前即應考慮犯罪人
    實際之償還能力，避免流於形式；又上開命犯罪行為人向被
    害人支付相當數額之財產或非財產上之損害賠償之負擔，依
    刑法第74條第4項之規定，得為民事強制執行之名義，被害
    人之債權依法得以保障，權衡刑罰之目的在於制裁不法，而
    緩刑之宣告係為給予犯罪行為人自新之機會，受緩刑宣告者
    ，其後若有不能履行賠償責任時，亦應究明其無法履行之原
    因是否正當，或僅係推諉拖延時間（如確有支付能力，而故
    不給付），若確係因經濟窘困，或頓失給付能力，得否能因
    受緩刑宣告之人一時無法賠償，即僅以無民事上之賠償能力
    ，認應以刑罰制裁取代緩刑宣告之效果，自有詳酌之必要（
    臺灣高等法院臺南分院99年度抗字第27號裁定參照）。
(二)、查受刑人2人於審判中以認罪及同意賠償被害人中央健康保
    險局為條件，換取法院為緩刑附條件之宣告，有臺灣雲林地
    方法院97年度訴字第1429號98年7月3日準備程序筆錄在卷可
    查（參該卷96至97頁），換言之，於法院審理時，渠等已知
    必須於判決確定（查判決於98年10月19日確定）後，應按時
    履行分期付款條件，否則無法獲得緩刑之寬典，且如不依該
    條件，是無法獲得緩刑之宣告，而承審法官亦明確告以緩刑
    所附條件並徵詢可否，以防止受刑人等資力不足無法履行，
    及避免明知無履行可能卻告以法院有履行可能，騙取法院為
    緩刑宣告之可能，而受刑人就此明確表示同意、可以、沒有
    意見（參上卷96頁反面至97頁），即受刑人認為渠等日後是
    有償還可能始為答應。再查，受刑人之子張嘉仁於98年8月
    28日、12月31日分別獲有3筆、1筆之土地移轉，以受刑人於
    臺灣高等法院臺南分院（99年度抗字第27號）99年3月29日
    訊問筆錄中供稱，其子張嘉仁月薪不到3萬，而以張嘉仁年
    紀不過26歲，何以有金錢購得上開4筆土地（依公告地價價
    值共829,815元，市價顯高於此，相關資料請參卷附張嘉仁
    戶役政與財產總歸戶資料），如非其父即受刑人乙○○於上
    開一審判決時已知悉必須繳納上開緩刑條件金額而脫產，將
    移轉土地與其子避免被強制執行，實無合理之解釋，是受刑
    人顯非因經濟窘困，或頓失給付能力，乃確有支付能力，而
    故不給付。綜上以斷，受刑人等就60期之緩刑分期賠償條件
    ，僅履行1期，即以無償還能力為由欲脫免賠償並享受緩刑
    之寬典利益，且於判決前事先脫產，確屬「情節重大」。原
    審未審酌及此，依法自有未合。爰依刑事訴訟法第403條提
    起抗告，請將原裁定撤銷，更為適當合法之裁定等語。
二、按緩刑宣告，得斟酌情形命犯罪行為人向被害人支付相當數
    額之財產或非財產上之損害賠償；又受緩刑之宣告，而違反
    前開規定所定負擔情節重大者，足認原宣告之緩刑難收其預
    期效果，而有執行刑罰之必要者，自得撤銷其緩刑宣告，刑
    法第74第2項第3款、第75條之1第1項第4款固有明文規定。
    惟違反負擔之情節是否確屬重大，仍應斟酌緩刑期間命應遵
    守事項之達成與宣告緩刑之目的而為認定，要非受緩刑宣告
    之人一有違反之情事即應撤銷該緩刑之宣告。且受緩刑宣告
    之人縱有違反負擔而情節重大者，亦應審酌其緩刑是否確難
    收其預期效果，且非執行刑罰無法達成矯正之目的。尤其是
    刑法第74條第2項第3款之以命犯罪行為人向被害人支付相當
    數額之財產或非財產上之損害賠償作為緩刑宣告之負擔，於
    宣告緩刑前即應考慮犯罪人實際之償還能力，避免流於形式
    ；又上開命犯罪行為人向被害人支付相當數額之財產或非財
    產上之損害賠償之負擔，依刑法第74條第4項之規定，得為
    民事強制執行之名義，被害人之債權依法得以保障，權衡刑
    罰之目的在於制裁不法，而緩刑之宣告係為給予犯罪行為人
    自新之機會，受緩刑宣告者，其後若有不能履行賠償責任時
    ，亦應究明其無法履行之原因是否正當，或僅係推諉拖延時
    間（如確有支付能力，而故意不給付），若確係因經濟窘困
    ，或頓失給付能力，得否能因受緩刑宣告之人一時無法賠償
    ，即僅以無民事上之賠償能力，而無再加害被害人，認應以
    刑罰制裁取代緩刑宣告之效果，自有詳酌之必要。
三、經查：
(一)、本件受刑人乙○○、甲○○2人前因違反醫師法等案件，經
    原裁定法院於民國（下同）98年9月18日，以98年度簡字第
    74號各判處應執行有期徒刑2年，緩刑5年，並應連帶分60期
    向被害人中央健康保險局南區分局賠償3,249,583元，嗣於
    98年10月19日確定在案，有原裁定法院上開判決及臺灣高等
    法院被告前案紀錄表各1紙在卷可稽，應堪認定。依原確定
    判決緩刑所定條件，乙○○、甲○○應於98年7月25日前，
    連帶支付被害人中央健康保險局南區分局54,202元，並自98
    年7月26日起，分59期，於每月25日前，連帶支付被害人54,
    159元，至全部應支付金額支付完畢止，合計應連帶支付3,2
    49,583元。惟受刑人乙○○、甲○○於98年7月28日給付第
    一期賠償金54,202元，另於99年1月6日給付第二期賠償金54
    ,159元後，至今未再給付任何款項與被害人各節，亦有中央
    健康保險局南區分局98年12月3日之陳報狀、臺灣雲林地方
    法院檢察署執行科書記官98年12月7日公務電話紀錄日載明
    「受刑人因無業、無收入，致無法繼續履行分期款」等語，
    此有該檢察署刑事執行案件進行單1紙、99年1月6日郵政劃
    儲金存款收據影本1紙附卷可憑，顯見受刑人本應履行緩刑
    宣告所附條件，惟迄今只支付2期賠償金，足堪認定。
(二)、惟緩刑制度設計之本旨，除可避免執行短期自由刑之流弊外
    ，主要目的係在獎勵惡性較輕者使其遷善，而經宣告緩刑後
    ，若有具體事證足認受宣告者並不因此有改過遷善之意，即
    不宜給予緩刑之寬典，乃另有撤銷緩刑宣告制度。又受緩刑
    之宣告而違反刑法第74條第2項第1款至第8款所定負擔情節
    重大者，足認原宣告之緩刑難收其預期效果，而有執行刑罰
    之必要者，得撤銷其宣告，刑法第75條之1第1項第4款固有
    明文規定。惟考其立法意旨略以：修正條文第74條第2項增
    列法院於緩刑期間內，得命犯罪行為人於緩刑期內應遵守之
    事項（例如向被害人支付相當數額、向公庫支付一定之金額
    、接受精神、心理輔導、提供義務勞務或其他為預防再犯之
    事項），明定違反該條所定事項情節重大者，得撤銷其緩刑
    宣告，以期週延，且本條採用裁量撤銷主義，賦與法院撤銷
    與否之權限，實質要件即以「足認原宣告之緩刑難收其預期
    效果，而有執行刑罰之必要」，供作審認之標準。至於所謂
    「情節重大」，係指：受判決人顯有履行負擔之可能，而隱
    匿或處分其財產、故意不履行、無正當事由拒絕履行或顯有
    逃匿之虞等情事而言。準此，上揭「得」撤銷緩刑之情形，
    法官應依職權本於合目的性之裁量，妥適審酌被告於緩刑期
    間內違反應遵守事項之情節是否重大，是否已難收其預期之
    效果，而確有執行刑罰之必要。
(三)、抗告人固以受刑人等就60期之緩刑分期賠償條件，僅履行1
    期，即以無償還能力為由欲脫免賠償並享受緩刑之寬典利益
    ，且於判決前事先脫產，確屬「情節重大」等由提起抗告，
    惟查：
(1)、受刑人乙○○於原審確定判決審理中，法官詢問受刑人是否
    與中央健康保險局談和解，經其告稱：是有找中央健康保險
    局談過，法官再詢問中央健康保險局代理人：「中央健康保
    險局被告他們如果和解的話，健保局意思為何？」，中央健
    康保險局代理人丙○○答稱：「呂敏璋部分已經繳清了，只
    剩下常雲中部分，我們是要追常雲中的部分，這對被告他們
    是有利的，本來有談和解，『後來被告他們說他們沒有錢』
    ，如果被告二人要與我們和解，因為只剩下常雲中部分，這
    對他們是有利的，可能來和我們談和解，我們會給他們彈性
    ，希望被告他們有誠意。」（見原審97年度訴字第1429號卷
    第87頁反面）等語，足見受刑人在與中央健康保險局代理人
    談和解條件時即已有無法清償之情。次查，受刑人所經營之
    杏宜診所，94至96年度執行業務所得，經核定所得額依序為
    1,312,652元、612,796元、252,236元，合計為2,177,684元
    。另受刑人經營之九芎診所96年度執行業務所得，則為16,2
    36元，此有財政部臺灣省中區國稅局雲林縣分局綜合所得稅
    執行業務及其他所得人工逕核案件審核報告表在卷可憑（高
    院卷第44頁以下），另受刑人個人所得部分，除乙○○95年
    度所得為96,000元外，其餘均無所得等情，亦有財政部臺灣
    省中區國稅局92-97年度綜合所得稅各類所得資料清單在卷
    可稽（高院卷第17頁），則受刑人2人自94年起至96年止，
    所得額合計為2,289,920元（杏宜及九芎診所執行業務所得
    總計為2,193,920元，加計乙○○個人所得96,000元），而
    受刑人2人詐領健保給付總額為6,506,467元，已經返還300
    餘萬之部分金額，餘款3,249,583元，已據中央健康保險局
    代理人丙○○於原審陳述在卷可按（原審訴字卷第87頁反面
    ），是以，以受刑人二人經營診所期間實際所得總額，尚無
    法支應已返還健保局之部分款項，更奢談其餘未返還款項。
    故受刑人於98年7月28日繳付第一期賠償金54,202元後，即
    未再繳付，經臺灣雲林地方法院檢察署執行科書記官於98年
    12月7日以公務電話詢問，受刑人乙○○答稱：「因目前無
    收入，無法繼續履行分期付款，故只有繳納1期。」等語（
    見執行卷第130頁），自非屬無據。再查，受刑人乙○○、
    甲○○2人於本院99年度抗字第27號案件中陳稱：伊夫妻兩
    人目前均無固定工作，當時在原審會答應和解條件，是因為
    兒子張嘉仁、女兒張雅雯都有工作，但和解後，也都沒有固
    定工作，以致無力繳納和解分期款項等語（見本院99年度抗
    字第27號卷第63頁），於本件經傳訊後乙○○亦稱：「（問
    ：認罪協商所附的條件，每個月的償還金額是如何得來？）
    之前小孩有正常收入。我的土地是持分無法借款，我們有向
    銀行問過，我們持分的很小，幾萬分之一，且是夾在裡面，
    他們比較不喜歡，我的土地是遺產下來的。」、「之前我有
    向健保局說我的兩個小孩有在上班，如果我找到工作，應該
    可以償還。」、「當時我有去健保局協商，我有提到小孩的
    收入。」、「（問：有無辦法按照協商條件的分期款償還？
    ）目前沒有辦法。現階段我們沒有固定的工作，比較沒有辦
    法。我們並沒有不想還，只是現階段無法正常還款，因為年
    齡的關係，職場的競爭力比較差。如果每月一、兩萬元，我
    們還可以作這方面的努力。本來欠健保局的費用沒有這麼多
    ，因為我們沒有藥師，他們要將藥的部分全部扣回去，這些
    藥品都已經給病人吃了，所以才會有這麼多錢。」等語（見
    本院卷99年6月28日訊問筆錄第3至5頁），另證人即中央健
    康保險局代理人丙○○於本院訊問時亦稱：「（問：認罪協
    商每個月償還分期款54,159元，這個條件當初談的時候有無
    包括他子女的工作收入在內？）當時雲林地院的法官是將本
    案先繳的錢扣除，剩餘款的部分分36期。當時他們確實有提
    到包含他的小孩能夠幫忙，但雲林地院的法官並沒有將此部
    分記入和解筆錄內。當時雲林地院他們接受這個條件。」（
    見本院同上訊問筆錄第4頁）等語，核與本件向財政部臺灣
    省南區國稅局調閱張嘉仁、乙○○、甲○○、張雅雯等人之
    98年度綜合所得稅各類所得資料清單相符，足見受刑人等所
    言為真，其等於和解當時已將小孩張嘉仁、張雅雯之收入列
    為還款能力之一部分，則受刑人2人及其小孩張雅雯於98年
    度均無收入，當無力償還，自非屬「顯有履行負擔之可能，
    而隱匿或處分其財產、故意不履行」之情形。故抗告人上開
    辯稱，尚無可採。
(2)、抗告人復以受刑人之子張嘉仁98年8月28日、12月31日分別
    獲有3筆、1筆之土地移轉，而張嘉仁月薪不到3萬元，年紀
    不過26歲，何以有金錢購得上開4筆土地，如非受刑人乙○○於原確定判決時已知悉而脫產，實無合理解釋，故受刑人
    顯非因經濟窘困，或頓失給付能力，乃確有支付能力，而故
    不給付等語。然查，受刑人2人於本院訊問時稱：「（提示
    ：建物、土地謄本麥寮鄉○○段351號，此建物是何人買的
    ？）我兒子買的，之前我們是用租房子。」、「我兒子結婚
    ，他說他有辦法分期貸款，是他自己買的，其餘都是用貸款
    。當時我兒子說每月租金1萬元，不如買房子，貸款金額差
    不多。」（見本院同上訊問筆錄第5頁），核與證人即中央
    健保局代理人丙○○提出之「建物登記第二類謄本、土地登
    記第二類謄本」共4件，其上均記載設有他項權利：最高限
    額抵押權共628萬元乙節相符，雖抗告人稱受刑人子張嘉仁
    月薪不滿3萬元，年紀未逾26歲，應無能力購買上開房地等
    語，然抗告人僅提出其推論，並未提出其他證據以實其說，
    本院自難認其所稱為真，況查上開房地確有他項權利存在，
    受刑人等所稱係其子貸款購得，應可信為真。故抗告人上開
    主張，亦難採認。
(四)、依上，受刑人係因其2人沒有固定工作，且子女工作不穩定
    ，而無法按期償還欠款，核其等係因經濟窘困、頓失給付能
    力而一時無法賠償，尚非故意不履行。況本件臺灣雲林地方
    法院檢察署98年度執緩字第176號執行卷宗，除於98年11月5
    日函知受刑人將履行緩刑所附條件之證明文件郵寄該署之通
    知及上開執行科書記官公務電話查詢外，未為任何督促履行
    ，或查詢受刑人不為履行或故不為履行之調查，則抗告人所
    稱受刑人以無償還能力為由欲脫免賠償並享受緩刑之寬典利
    益，且於判決前事先脫產，確屬「情節重大」等情，因僅提
    出受刑人子張嘉仁之上開建物、土地登記第二類謄本證明其
    取得係在民事和解成立後、撤銷緩刑裁定前所取得以供本院
    審酌，此外並未提出其他證據以實其說，難認受刑人有刑法
    第75條之1第1項第4款所定「情節重大」之撤銷緩刑事由。
    是抗告人抗告意旨猶指前詞因而指摘原裁定不當，為無理由
    ，應予駁回。
四、據上論結，應依刑事訴訟法第412條，裁定如主文。
中    華    民    國    99    年    9     月    13    日
                  刑事第四庭    審判長法  官  吳志誠
                                      法  官  羅心芳
                                      法  官  吳森豐
以上正本證明與原本無異。
不得再抗告。
                                      書記官  岑  玢
中    華    民    國    99    年    9     月    13    日

司法院資訊處製作；財團法人民間司法改革基金會備份。
